臺灣屏東地方法院民事判決
                                       110年度訴字第52號
原      告  郭培珍  
訴訟代理人  楊岡儒律師
訴訟代理人  陳冠宇律師
複代理人    洪千惠律師
被      告  郭麗娟  
上列當事人間請求返還不當得利事件，本院於民國111年6月27日
言詞辯論終結，判決如下：
    主      文
原告之訴駁回。
訴訟費用由原告負擔。
    事實及理由
一、原告主張：原告於民國89年4月5日向遠雄人壽保險事業股份
    有限公司（下稱遠雄人壽）投保「遠雄人壽溫馨終身醫療日
    額保險附約-20年期」（下稱遠雄人壽溫馨醫療險）、「遠
    雄人壽真安心醫療保險附約」（下稱遠雄人壽真安心醫療險
    ），嗣原告於91年間因病符合上開保險契約保險金之給付條
    件，故遠雄人壽於91年起即依約開始給付原告保險金。而被
    告為遠雄人壽負責承辦原告之保險理賠業務人員，兩造亦為
    親姊妹關係，經原告於109年3月間向華南銀行潮州分行調閱
    原告帳戶交易紀錄，發現被告竟利用其為原告保險業務員身
    分，隱瞞原告實際可領取之保險金額，先由遠雄人壽將理賠
    之保險金額撥入實際由被告掌控支配之原告華南銀行潮州分
    行帳戶，被告再就撥入之保險金擅自提領取用。被告將遠雄
    人壽自95年1月20日起至103年9月18日止，理賠予原告之保
    險金共計新臺幣（下同）338萬7,500元，向原告隱瞞其可領
    取之保險金實際數額，僅將部分保險金再分別轉存入或匯入
    原告設於彰化銀行林邊分行之帳戶共計65萬6,346元，及原
    告設於林邊郵局之帳戶共75萬7,001元，其餘款項197萬4,15
    3元，被告則未經原告同意，自原告華南銀行潮州分行帳戶
    以現金提領或匯款方式擅自取走領用。為此爰依不當得利之
    法律關係於197萬4,153元之範圍內，請求被告應返還150萬1
    元。並聲明：被告應給付原告150萬1元，及自起訴狀繕本送
    達翌日起至清償日止，按年息百分之5計算之利息。
二、被告則以：原告有欠伊錢，原告同意以拿到的理賠錢陸續清
    償，故伊會與原告清算住院費用、代墊保險費及其他費用，
    伊再拿現金給原告，原告從頭到尾都知道華南銀行潮州分行
    之帳戶是其自己申設，亦係由原告提供予遠雄人壽，原告都
    誣賴伊等語，資為抗辯。並聲明：原告之訴駁回。
三、本件不爭執事項（見本院卷第393至394頁）：
  ㈠原告於89年4月5日向遠雄人壽保險公司投保遠雄人壽溫馨醫
    療險、遠雄人壽真安心醫療險，被告為上開保險之業務員，
    原告因91年5月16日罹患精神分裂病而陸續向遠雄人壽申請
    理賠。
  ㈡原告於95年1月20日至103年9月18日此段期間，陸續向遠雄人
    壽申請理賠附表一所示之金額，理賠申請書內有關受益人欄
    「郭培珍」之姓名為原告所簽，遠雄人壽陸續將保險金匯入
    原告設於華南銀行潮州分行之帳戶內，上開理賠金額總計33
    8萬7,500元，有遠雄人壽110年3月18日遠壽字第1100001215
    號函所附之郭培珍匯款明細在卷可稽（見屏東地檢署109年
    度他字第1029號卷第42至118頁；本院卷第161頁，匯款明細
    之總計理賠金額華南銀行誤載為329萬2,500元）。
  ㈢原告設於華南銀行潮州分行之帳戶內於95年1月20日起至103
    年9月19日止陸續有如附表二所示之提款紀錄，華南銀行取
    款憑條上之手寫帳號、日期、金額均為被告所填寫，有華南
    銀行取款憑條在卷可參（見本院卷第231至291頁）。
  ㈣附表三所示之日期及金額均有存入原告設於彰化銀行林邊分
    行之帳戶內，有原告彰化銀行林邊分行存摺交易明細表在卷
    可參（見本院卷第129至135頁）。
  ㈤附表四所示之日期及金額均有存入原告設於林邊郵局之帳戶
    內（95年10月26日匯款金額應為4萬5,147元），有原告林邊
    郵局存摺交易明細表在卷可參（見本院卷第137至144頁）。
四、本件爭執事項為（見本院卷第394頁）：
  ㈠被告是否自95年1月25日起至103年9月22日止總計侵占原告19
    7萬4,153元之金額（計算式：遠雄人壽理賠總金額338萬7,5
    00元-被告存入原告彰化銀行林邊分行總金額65萬6,346元-
    被告存入原告林邊郵局總金額75萬7,001元=197萬4,153元）
    ？
  ㈡原告依不當得利之法律關係請求被告返還150萬1元有無理由
    ？
五、本院之判斷：
  ㈠被告是否自95年1月25日起至103年9月22日止總計侵占原告19
    7萬4,153元之金額（計算式：遠雄人壽理賠總金額338萬7,5
    00元-被告存入原告彰化銀行林邊分行總金額65萬6,346元-
    被告存入原告林邊郵局總金額75萬7,001元=197萬4,153元）
    ？
  1.本件原告主張其向華南銀行潮州分行申設之帳戶存摺、印鑑
    均為被告保管，被告未經原告同意擅自提領如附表二所示之
    金額，並自95年1月25日起至103年9月22日止總計侵占原告1
    97萬4,153元乙節，為被告所否認，是原告應就被告侵占原
    告保險金之事實負舉證責任。經查，原告於95年1月20日至1
    03年9月18日此段期間，陸續向遠雄人壽申請理賠附表一所
    示之金額，遠雄人壽陸續將保險金匯入原告設於華南銀行潮
    州分行之帳戶內如附表一所示，而遠雄人壽將保險金匯入華
    南銀行潮州分行後未久即經提領（提領情形如附表二所示）
    ，提領款項之取款條為被告所填寫等情，為兩造所不爭執；
    又華南銀行潮州分行帳戶分別於96年10月1日有轉帳18萬9,5
    00元、102年7月5日有轉帳6萬元等紀錄，此有華南銀行存款
    往來明細在卷可參（見本院卷第125、127頁），96年10月1
    日轉帳之18萬9,500元，其中13萬元係由被告匯入新光銀行
    城內分行戶名新光人壽保險股份有限公司之帳戶，另5萬9,5
    00元則為被告領取現金，102年7月5日轉帳之6萬元則由被告
    轉入其自己設於華南銀行潮州分行之帳戶，此有華南銀行潮
    州分行110年7月12日華潮存字第110113號函、華南銀行取款
    憑條及存款憑條、匯款申請書、轉帳收入及現金支出傳票在
    卷可參（見本院卷第203至215頁），可認原告設於華南銀行
    潮州分行帳戶內在95年1月20日至103年9月18日此段期間之
    款項動支情形，均為被告填寫取款條後提領、支取。惟原告
    申請保險理賠時，既會向醫院申請其患有精神分裂症之診斷
    證明書，作為申請保險理賠之證明，並於保險金申請書上受
    益人欄內簽名，而保險金申請書上就理賠款項給付方式亦填
    載原告之華南銀行潮州分行帳戶，有遠雄人壽保險金申請書
    及申請保險理賠所附之醫院診斷證明書在卷可參（見臺灣屏
    東地方檢察署遠雄人壽理賠資料卷，下稱理賠資料卷，第44
    至119頁）；又遠雄人壽於91年7月3日開始理賠予原告，起
    初係以開立支票方式給付保險金，嗣於93年9月10日遠雄人
    壽之保險理賠改為匯款方式而匯入原告之華南銀行潮州分行
    帳戶，有原告保險理賠明細在卷可參（見理賠卷第2頁），
    而原告設於華南銀行潮州分行之帳戶於93年7月30日開始即
    有1筆42萬7,167元之保險金存入（此筆保險金係以支票方式
    支付），亦即從該時起，原告之華南銀行潮州分行帳戶即開
    始作為受領遠雄人壽保險金理賠之用，有華南銀行存款往來
    明細在卷可參（見本院卷第125頁），因此，原告於93年間
    開設華南銀行潮州分行之帳戶，其目的即係作為受領遠雄人
    壽保險理賠之用，其理應知悉每次申請保險理賠之保險金均
    會存入其設於華南銀行潮州分行之帳戶內，是原告主張其在
    103年才知道有華南銀行潮州分行之帳戶等語，尚難採信。
  2.參以被告填寫華南銀行潮州分行取款條提款後，原告設於彰
    化銀行林邊分行及林邊郵局之帳戶就會有如附表三、四所示
    之金額存入上開帳戶內，而附表三、四存入彰化銀行林邊分
    行、林邊郵局之款項大部分均有「遠雄人壽」、「郭麗娟」
    之交易註記，此有彰化銀行林邊分行及林邊郵局交易明細在
    卷可稽（見本院卷第129至144頁），此等交易註記無非係提
    醒原告該筆存入之款項與遠雄人壽保險金相關；又兩造之胞
    姊郭培香到庭證稱：因為原告結婚以來就沒有工作，長期生
    活遇到錢的問題就會找被告借錢，被告也不會要求原告寫借
    據，她都會借錢給原告。原告有精神上的疾病，時常住院，
    辦理住院、出院都是找被告，費用都是被告先幫原告處理代
    墊，醫療費用只有兩造知道，因為不只一次，都是被告在幫
    原告等語（見本院卷第339至340頁），而原告於91年5月16
    日罹患精神分裂病而陸續向遠雄人壽申請理賠，為兩造所不
    爭執，堪認原告長期因精神疾病關係而工作難覓，其進出醫
    院當有由他人協助之需求，是郭培香證稱原告沒有工作會找
    被告借錢，原告住院、出院也是由被告協助辦理等語，尚可
    採信。準此，原告既知悉遠雄人壽之保險金會存入其設於華
    南銀行潮州分行之帳戶，經被告填寫取款條提領後，部分款
    項會存入原告之彰化銀行林邊分行、林邊郵局之帳戶，存入
    之金額又會有「遠雄人壽」、「郭麗娟」等交易註記，堪認
    被告抗辯其自華南銀行潮州分行提領款項後會與原告彙算，
    彙算後再將部分款項存入原告之彰化銀行林邊分行、林邊郵
    局帳戶等語，尚非全然無據。雖被告並未提出其與原告彙算
    之證據資料，惟原告主張被告最後1筆自其華南銀行潮州分
    行提領款項之日期為103年9月19日（即附表二編號31），原
    告如認被告95年1月間即陸續侵占其保險金至103年9月19日
    止，理應於知悉後即積極對被告為法律上之主張，惟其卻長
    期不為任何法律上之請求，迄至110年1月12日始起訴為本件
    之請求，則對被告有利之證據資料難免喪失，是如認被告須
    就兩造彙算乙節負高度之舉證責任，恐有違誠信原則。又倘
    原告就被告提領華南銀行潮州分行之款項未曾知悉，兩造未
    彙算金額，則存入附表三、附表四之款項較原告實際領得之
    保險金即附表一所示之金額為低，衡情原告在動支其設於彰
    化銀行林邊分行及林邊郵局之款項時，應會查悉其可領得之
    保險金明顯減少，然原告長期未就其彰化銀行林邊分行及林
    邊郵局帳戶關於保險金有所短少為法律上之主張，顯與常情
    相違。原告雖再主張95年1月20日至103年9月18日此段期間
    之遠雄人壽理賠通知均寄送到屏東縣○○鎮○○路000號、屏東
    市○○路000號4樓等遠雄人壽通訊處之地址，而非原告之住所
    屏東縣○○鄉○○路○巷00○0號，顯見理賠事務均為被告處理，
    被告隱瞞原告可領取之保險金實際數額等語，惟保險理賠通
    知縱係寄往遠雄人壽之通訊處而非原告住家，然原告既於每
    次申請保險理賠時均會在理賠申請書內之受益人欄上簽名，
    其自應知悉所申請之保險理賠將匯入華南銀行潮州分行之帳
    戶內，而華南銀行潮州分行之帳戶既係作為受領保險理賠之
    用，則遠雄人壽匯入華南銀行潮州分行之保險理賠金額原告
    理應知悉，是遠雄人壽雖未將理賠通知寄往原告之住處，惟
    尚難據此即認被告侵占原告受領之保險金。綜上，原告主張
    自95年1月25日起至103年9月22日止，被告共侵占原告197萬
    4,153元之金額等語，依原告之舉證尚未能使本院得出確係
    如此之心證，故其主張尚難採取。
 ㈡原告依不當得利之法律關係請求被告返還150萬1元有無理由？
    
   按無法律上之原因而受利益，致他人受損害者，應返還其利
   益；雖有法律上之原因，而其後已不存在者，亦同，民法第1
   79條定有明文。且當事人主張有利於己之事實，就其事實負
   有舉證之責，民事訴訟法第277條亦規定甚明。又按依不當得
   利之規定請求受益人返還其所受領之利益，原則上應由受損
   人就不當得利請求權成立要件中「無法律上之原因」，即對
   於不存在之權利而為給付之事實負舉證責任，至所謂侵害型
   不當得利（又稱權益侵害之不當得利），乃指無法律上之原
   因，侵害歸屬他人權益內容而獲有利益。由於侵害歸屬他人
   權益之行為，本身即為無法律上之原因，主張依此類型之不
   當得利請求返還利益者（即受損人），固無庸就不當得利成
   立要件中之無法律上之原因舉證證明，惟仍須先舉證受益人
   取得利益，係基於受益人之「侵害行為」而來，必待受損人
   舉證後，受益人始須就其有受利益之法律上原因，負舉證責
   任，方符舉證責任分配之原則。且不當得利債權之發生，須
   受利益與受損害間有直接因果關係存在，始足當之（最高法
   院109年度台上字第763號判決意旨參照）。本件原告主張被
   告利用保管其設於華南銀行潮州分行帳戶存摺及印鑑之機會
   ，擅自提領遠雄人壽理賠予原告如附表一所示之保險金，而
   致原告受有損害，爰依不當得利法律之關係請求遭被告侵占
   之197萬4,153元範圍內，返還原告150萬1元等語，核屬侵害
   型不當得利，依前開說明，應由原告就被告自其設於華南銀
   行潮州分行帳戶取得款項係基於「侵害行為」而來，及原告
   所受損害與被告所得金錢利益間有因果關係等節，負舉證之
   責，惟原告未能舉證證明被告提領原告受領之保險金涉有侵
   占之侵害行為，自難徒憑存入如附表三、四所示原告設於彰
   化銀行林邊分行、林邊郵局之金額與附表一所示之保險理賠
   金額不符，即認被告係無法律上原因而受有197萬4,153元之
   利益，故原告主張被告構成不當得利等語，洵非有據。
六、綜上所述，原告依不當得利之法律關係請求被告給付150萬1
    元，及自起訴狀繕本送達翌日起至清償日止，按週年利率百
    分之5計算之利息，為無理由，不應准許。又原告之訴既經
    駁回，其假執行之聲請亦失所附麗，應併予駁回。
七、本件事證已臻明確，兩造其餘之攻擊或防禦方法及所用之證
    據，經本院斟酌後，認為均不足以影響本判決之結果，爰不
    逐一論列，併此敘明。
八、訴訟費用負擔之依據：民事訴訟法第78條。
中華民國111年7月18日
                  民事第三庭   法 官  李育任
正本係照原本作成。
如對判決上訴，須於判決送達後20日內向本院提出上訴狀，其未
表明上訴理由者，應於提出上訴後20日內向本院補提理由書狀（
均須按他造當事人之人數附繕本）。
如委任律師提起上訴者，應一併繳納上訴審裁判費。
中　　華　　民　　國　　111 　年　　7 　　月　　18　　日
                              書記官  張文玲
附表一：遠雄人壽保險理賠明細
編號 結 案 號 碼 結案日期 給付 方式 匯入 銀行 真安心RSJ 給付金額 溫馨終身RHM 給付金額 理    賠 給付金額  1 0095B0000000 00000000 匯款 華南 40,000 55,000 95,000  2 0095B0000000 00000000 匯款 華南 96,000 109,000 205,000  3 0095B0000000 00000000 匯款 華南 52,000 67,000 119,000  4  0095B0000000 00000000 匯款 華南 50,000 65,500 115,500  5 0096B0000000 00000000 匯款 華南 93,000 107,000 200,000  6 0096B0000000 00000000 匯款 華南 58,000 73,000 131,000  7 0096B0000000 00000000 匯款 華南 13,000 19,500 58,500  8 0096B0000000 00000000 匯款 華南 48,000 63,250 111,250  9 0097B0000000 00000000 匯款 華南 96,000 109,000 205,000 10 0097B0000000 00000000 匯款 華南 28,000 42,250 70,250 11 0097B0000000 00000000 匯款 華南 32,000 47,250 79,250 12 0098B0000000 00000000 匯款 華南 115,000 58,000 173,000 13 0098B0000000 00000000 匯款 華南 12,000 8,000 20,000 14 0098B0000000 00000000 匯款 華南 33,000 22,000 55,000 15 0098B0000000 00000000 匯款 華南 66,000 81,000 147,000 16 0099B0000000 00000000 匯款 華南 38,000 53,500 91,500 17 0099B0000000 00000000 匯款 華南 29,000 43,500 72,500 18 0100B0000000 00000000 匯款 華南 29,000 43,500 72,500 19 0100B0000000 00000000 匯款 華南 52,000 67,000 119,000 20 0100B0000000 00000000 匯款 華南 22,000 33,000 55,000 21 0100B0000000 00000000 匯款 華南 54,000 69,000 123,000 22 0101B0000000 00000000 匯款 華南 22,000 33,000 55,000 23 0101B0000000 00000000 匯款 華南 50,000 65,000 115,000 24 0101B0000000 00000000 匯款 華南 44,000 59,500 103,500 25 0101B0000000 00000000 匯款 華南 36,000 51,250 87,250 26 0102B0000000 00000000 匯款 華南      0    250    250 27 0102B0000000 00000000 匯款 華南 42,000 57,000 99,000 28 0102B0000000 00000000 匯款 華南 54,000 52,000 106,000 29 0102B0000000 00000000 匯款 華南 24,000 36,000 60,000 30 0102B0000000 00000000 匯款 華南 32,000 47,000 79,000 31 0102B0000000 00000000 匯款 華南 42,000 57,250 99,250 32 0103B0000000 00000000 匯款 華南 54,000 69,000 123,000 33 0103B0000000 00000000 匯款 華南 39,000 38,000 77,000 34 0103B0000000 00000000 匯款 華南 26,000 39,000 65,000 總計       3,387,500 

附表二：被告取款明細
編號 取  款  時  間 取款金額  1 95年1月25日 95,000  2 95年5月2日 200,500  3 95年5月11日 4,600  4 95年9月6日 119,000  5 95年11月20日 110,000  6 95年12月8日 5,600  7 96年2月8日 200,000  8 96年12月20日 111,000  9 97年6月27日 70,000 10 97年9月5日 77,000 11 97年12月15日 205,000 12 98年1月8日 20,000 13 98年1月13日 55,800 14 98年2月12日 173,000 15 98年8月5日 147,000 16 99年1月18日 91,500 17 99年7月30日 72,500 18 100年1月19日 72,500 19 100年5月10日 119,000 20 100年6月20日 55,000 21 100年9月16日 3,000 22 100年11月18日 123,000 23 101年4月9日 55,000 24 101年6月27日 115,000 25 101年9月3日 104,000 26 101年11月7日 87,000 27 102年1月28日 100,000 28 102年2月25日 106,000 29 102年8月16日 79,000 30 103年5月23日 123,000 31 103年9月19日 65,000 總計  2,964,000 

附表三：彰化銀行林邊分行存入明細
編號 時         間 金   額  1 98年3月10日 130,166  2 98年12月23日 5,100  3 99年1月19日 50,000  4  99年8月12日 31,100  5 100年1月28日 31,300  6 100年3月14日 28,200  7 100年11月29日 40,800  8 101年4月13日 23,800  9 101年7月4日 41,230 10 101年9月6日 38,250 11 101年11月22日 32,200 12 102年3月6日 68,800 13 102年7月17日 29,100 14 102年8月23日 35,500 15 103年6月30日 70,800 總計  656,346 

附表四：林邊郵局存入明細
編號 時         間 金   額  1 95年2月10日 40,000  2 95年2月20日 65,416  3 95年5月16日 67,233  4 95年10月26日 45,147  5 96年2月9日 129,802  6 96年10月12日 69,230  7 96年10月16日 2,000  8 97年1月9日 48,100  9 97年9月18日 66,250 10 98年5月15日 29,000 11 98年8月28日 20,000 12 98年9月10日 20,000 13 98年11月6日 5,100 14 99年12月1日 1,873 15 100年5月27日 43,170 16 100年6月24日 23,900 17 102年11月26日 30,000 18 102年11月27日 5,050 19 103年9月22日 65,000 總計  776,271